臺灣嘉義地方法院民事判決
109年度朴簡字第219號
原      告  張輝龍  
訴訟代理人  向文英律師
            陳寶珠  
被      告  侯水財  

            陳天下  
            陳武宏  
            陳志忠  
            李樺    
            李秉樺  
            李錦枝  
            李錫宜  
兼  上一人
訴訟代理人  李桂明  
被      告  侯振鴻  

            侯素娥  
            侯春惠  

            侯安峻  

            李淑英  
            李淑芬  
            李起超  

            陳侯美  
            侯水見  

            侯郁茹  
            侯灌中  

            侯朝和  

            侯寶玉  
上列當事人間請求拆屋還地事件，本院於民國110年12月21日言
詞辯論終結，判決如下：
    主      文
被告侯水財、陳天下、陳武宏、陳志忠、李樺、李秉樺、李錦枝
、李錫宜、侯振鴻、侯素娥、侯春惠、侯安峻、李淑英、李淑芬
、李起超、陳侯美、侯水見、侯郁茹、侯灌中、侯朝和、侯寶玉
應將坐落嘉義縣○○市○○段○○○段000地號土地上如附圖所示編號E
，面積58平方公尺之磚木造平房拆除清空，並將土地返還原告與
全體共有人。
被告李桂明應將坐落嘉義縣○○市○○段○○○段000地號土地上如附圖
所示編號G、面積19平方公尺之鐵造涼棚拆除清空，並將土地返
還原告與全體共有人。
訴訟費用由被告負擔。
本判決第一項得假執行。但被告侯水財、陳天下、陳武宏、陳志
忠、李樺、李秉樺、李錦枝、李錫宜、侯振鴻、侯素娥、侯春惠
、侯安峻、李淑英、李淑芬、李起超、陳侯美、侯水見、侯郁茹
、侯灌中、侯朝和、侯寶玉如以新臺幣168,200元為原告預供擔
保，得免為假執行。
本判決第二項得假執行。但被告李桂明如以新臺幣55,100元為原
告預供擔保，得免為假執行。　　　
    事實及理由
壹、程序事項
一、按訴狀送達後，原告不得將原訴變更或追加他訴，但請求之
    基礎事實同一者、該訴訟標的對於數人必須合一確定時，追
    加其原非當事人之人為當事人者，不在此限；不變更訴訟標
    的，而補充或更正事實上或法律上之陳述者，非為訴之變更
    或追加。民事訴訟法第255條第1項但書第2款、第5款、第25
    6條定有明文。復按遺產屬於繼承人全體之公同共有，故就
    公同共有權利為訴訟者，乃屬固有必要共同訴訟，應由公同
    共有人全體一同起訴或被訴，否則於當事人之適格即有欠缺
    （最高法院99年度台上字第610號判決意旨參照），經查：
　1.本件原告起訴時，原僅以侯水財為被告，並聲明：被告應將
    坐落嘉義縣○○市○○段○○○段000地號土地（下稱系爭土地）上
    ，如附圖所示編號A、面積99平方公尺之地上物拆除清空（
    實際面積以測量後為準），並將土地返還原告與全體共有人
    。惟因系爭土地上之門牌號碼嘉義縣○○市○○里00號之磚造房
    屋（下稱系爭房屋）為侯萬冬所有，侯萬冬前於民國82年1
    月11日死亡，其遺產應由其全體繼承人即陳天下、陳武宏、
    陳志忠、李樺、李秉樺、李錦枝、李錫宜、侯振鴻、侯素娥
    、侯春惠、侯安峻、李淑英、李淑芬、李起超、陳侯美、侯
    水見、侯郁茹、侯灌中、侯朝和、侯寶玉（下合稱陳天下等
    20人）及被告侯水財共同繼承，原告於109年11月24日具狀
    追加被告陳天下等20人為被告，又因嘉義縣朴子地政事務所
    收件日期110年2月26日110年朴測土字032900號複丈成果圖
    （下稱附圖）G部分之之鐵造涼棚，係由李桂明單獨建蓋，
    嗣於110年9月28日以言詞追加李桂明為被告，並於110年11
    月16日更正訴之聲明為：1.被告侯水財及陳天下等20人應將
    系爭土地上如附圖所示編號E、面積58平方公尺之磚木造平
    房拆除清空，並將土地返還原告與全體共有人。2.被告李桂
    明應將系爭土地上附圖所示編號G、面積19平方公尺之鐵造
    涼棚（下稱系爭鐵造涼棚）等地上物拆除清空，並將土地返
    還原告與全體共有人。
  2.因原告訴請侯萬冬之全體繼承人拆屋還地，揆諸前揭說明，
    屬固有必要共同訴訟，應以全體繼承人為被告，當事人適格
    始無欠缺，核原告上開追加被告陳天下等20人，俾使本件當
    事人適格完整而無欠缺。另原告追加被告李桂明部分，係本
    於物上請求權之同一基礎事實，所用之訴訟及證據資料亦具
    同一性，於法並無不合，均應准許。至於其餘所為之變更係
    就被告返還土地之位置、範圍於嘉義縣朴子地政事務所測量
    後為事實上之補充、更正，非為訴之變更或追加，應予准許
    。
二、被告陳天下、陳武宏、陳志忠、李秉樺、李錦枝、李錫宜、
    侯振鴻、侯素娥、侯春惠、侯安峻、李淑英、李淑芬、李起
    超、陳侯美、侯水見、侯郁茹、侯灌中、侯朝和、侯寶玉、
    李桂明經合法通知，均未於最後言詞辯論期日到場，核無民
    事訴訟法第386條各款所列情形，爰依原告聲請，由其一造
    辯論而為判決。
貳、實體事項　　
一、原告主張略以：
（一）系爭土地為原告與其他共有人張輝龍、張錦文、張錦昌所
      共有，詎系爭土地上有侯萬冬所遺之系爭房屋、被告李桂
      明興建之系爭鐵皮涼棚，被告占有使用系爭土地並未經原
      告與全體共有人同意，自屬無權占有。
（二）原告就被告答辯所為陳述如下：
　　1.被告雖辯稱「系爭建物為其祖先於日據時代向原告先祖購
      得，並設籍迄今，有正當權源」云云，但為原告所否認。
      而被告及其祖先是否在系爭土地上設籍，更與有無占有權
      源無關，依被告侯水財及李錫宜所提出「定着物之部標示
      」文件，顯示為「木造瓦」，與現有系爭建物為磚木造平
      房不同，顯於原告與共有人未同意時，被告先祖李慶等於
      原有建物拆除後再行建造，益徵建物早已拆除重蓋。而即
      使無重新建蓋，即是否自日據時代即已存在，亦僅足以認
      定被告占用系爭土地之時間久遠，尚難據此推認其占有系
      爭土地有合法權源，更無法證明有取得共有人同意興建，
      難以此即認原告使用系爭土地有正當權源。
　　2.被告抗辯原告先祖於日據時期以出售系爭土地四分之一予
      被告先祖李慶與侯萬冬，並提出「土地賣渡書」及「臺灣
      省土地關係人繳驗憑證申報書」、「保證書」、「連名表
      」、「定着物之部標示」等見，原告均否認真正，上開文
      件均無所有權人的簽名或蓋印，又未有於地政機關為相同
      之記載，難以認定為真實。
　　3.被告110年3月15日答辯狀附件1「土地賣渡書」之真正，
      即使鈞院認係真正，真正上開賣渡書買賣標的即「土地表
      示」係「東石部崁後壹貳五番」，即朴子市○○段○○○段000
      地號土地（下稱409地號土地），不是系爭土地，被告以
      賣渡書答辯稱先祖間有買賣與事實不合。
　　4.被告所提出之「土地關係人繳驗憑證申報書」，上載日期
      為35年7月30日，倘張友真有同意李慶於朴子鎮崁後段124
      地號搭建房舍，何以李慶於44年2月間以「答覆書」書面
      向張友表達反對之意見？顯示張友從頭至尾並不知情李慶
      有上開文件存在，是以未於文書上頭蓋章用印。而且光復
      時，臺灣省土地關係人繳驗憑證申報書，係「土地申報審
      查時分初審及複審二級審，初審時由地政機關審查人員將
      申報書及繳附之產權憑證(登記濟證、土地臺帳謄本、最
      近三年納租收據等)與日據時期之土地臺帳及不動登記簿
      互為核對，簽註審查意見後，提交由縣市政府、地方民意
      機關代表及法院代表所組成之複審委員會複審，經複審無
      誤後，即將繳驗之土地權利憑證，加蓋驗訖發還之戳記及
      審查人員印章後發還申請人，故於申報書上有時會黏貼土
      地權利憑證申報書審查意見單，審查核對認為其所附之證
      明文件不足證明其權利，或有瑕疵者，應限期補正，逾期
      未完成補正者，即駁回其申請。申報書正面辦理經過人員
      皆須用印，背面初審、課長、處長及核符產權憑證及土地
      臺帳人員亦皆需用印，本件申報書才為有效之資料，上述
      詳如圖21～圖24所示。」（見臺灣光復前後各時期登記簿
      介紹與應用-新北淡水地政事務所105年12月編第30~34頁
      ），而被告提出之申報表正面辦理經過之「驗證」、「登
      記」、「還證」均缺漏辦理經過人員用印，被告也未提出
      背面有關初審、課長、處長及核符產權憑證及土地臺帳人
      員用印予以證明，被告主張原告先祖於日據時期已出售系
      爭土地四分之一予被告先祖李慶與侯萬冬所提之相關證據
      並非有效之資料。
　　5.被告提出之「答覆書」，為李慶單方面表述，內容復與被
      告主張買賣及交換使用有所不同，且顯示張友等不同意李
      慶等人續占有使用，因此不能作為被告有權占有建蓋房屋
      的正當權源。
　　6.原告對於被告提出之「張義鬮分證書」形式真正有爭執。
      蓋上開鬮書記載成立時間為昭和15年5月2日，而系爭土地
      於昭和15年5月13日贈與登記，如有出售土地與被告李慶
      兄弟，應可直接登記，無立遺囑移轉之必要。而如鈞院認
      上開鬮分證書係屬真正，則請斟酌，如張義於上開鬮分證
      書只有賣系爭土地與李慶兄弟，則何不於辦理贈與登記時
      直接登記轉讓與李慶兄弟，而既然於贈與登記時不直接登
      記，更彰原告所稱張義有意於假稱買賣之言，目的在分配
      張友較多、不均衡分配與張友、張春成兄弟之情屬實。然
      細觀「遺言鬮分證書」第3頁第二行，僅記載「…現提出清
      官分割後日若分割清楚之日，張友應抽出4分之2賣渡李慶
      兄弟…」，文意不是抽出四分之貳移轉登記給李慶兄弟，
      而是抽出4分之2賣渡李慶兄弟，應指未賣，且等分割後再
      賣，而非已賣分割後移轉登記的意思。故僅能證明系爭土
      地曾進行分割事宜未果，致未能賣渡予李慶兄弟，而非被
      告所言「乃因先祖長輩等均不諳法律規定，致未辦理所有
      權登記」。
　　7.退萬步言，被告所提土地賣渡書【昭和5年(民國19年)4月
      30日簽立】買賣標的為朴子市○○段○○○段000地號土地，既
      然李慶、侯萬冬當時知道要去辦理過戶，若真有買賣之情
      ，又何以對系爭土地未簽立買賣文書、不知去做登記?足
      見被告所言並不實在，故如有鬮分證書，其目的也只在分
      配張友較多的、不均衡分配與張友、張春成兄弟而已。末
      既是張家先祖張義之「遺言鬮分證書」，如此重要之文書
      為何不在張姓家人之手上，卻流落在外人手裡，實不合情
      理。
　　8.至於鬮分證書上「按分配建物畧圖」圖示，即與第六頁倒
      數第二行至第七頁第二行「－前記建物未移轉前，次房之
      伸手屋壹室無料價借長房使用而長房倉庫尾□壹室亦無料
      價/借與次房使用至住家遷移家□□之日則互相交換昭後
      所有者各房使用之事」對照相符，並有記載東西南北及長
      房、次房間交換使用部份。綜觀鬮分證書之內容與圖示，
      意指長房、次房分配時時機使用與鬮分證書分配建物所在
      不同，才有建物交換使用的約定與圖示，而非405地號與4
      09地號交換給予他人使用。故鬮分證書分配建物畧圖，均
      與李慶、侯萬冬間並無關連。
　　9.綜上，被告抗辯均不足採，被告使用系爭土地屬無權占有
      ，原告依民法第767條前、中段及第821條規定請求被告將
      系爭土地上如附圖所示之房屋拆除，將系爭土地交還原告
      ，於法有據，應予准許等語。
（三）並聲明：如主文第1、2項所示。原告願供擔保，請准宣告
      假執行。
二、被告答辯略以：
（一）被告侯水財、李淑英、侯水見、侯郁茹、侯灌中辯稱：
　　1.系爭土地重測前為嘉義縣○○鎮○○000號土地，其中持分4分
      之1，原告先輩張義於日據時代賣予被告之先祖李慶與侯
      萬冬，並立有土地賣渡書、臺灣省土地關係人繳驗應證申
      報書第17002號、連名表、保證書、定著物之部標示、答
      覆書、原告先祖之遺囑等資料。因先祖長輩等均不諳法令
      規定，致未辦理所有權登記。且被告先祖李慶（侯通之養
      子）／侯萬冬之兄弟（無血緣關係亦是姐夫）就土地與地
      上建築物所有權已於44年2月28日予以答覆（詳如答覆書
      ）。又被告自日據時代居住至今，實有法源依據。
　　2.被告祖父侯通在409地號土地上面蓋了三間竹篙厝，後來
      侯通再娶蕭糧，並與蕭糧與第一任丈夫所生之兒子李慶一
      起生活。小孩長大後，侯通說要把竹篙厝拆掉，蓋大瓦厝
      ，張義叫侯通到系爭土地上蓋房子，當鄰居比較有伴。後
      來蕭糧兒子的李慶娶了侯通的女兒，經過好幾年，姨母蕭
      糧說要分家，侯萬冬只有分二個碗，其他房子都登記在李
      慶名下，侯萬冬被趕出來。51年間白河大地震，系爭土地
      上房子倒了，而409地號土地上的竹篙厝半倒，白河大地
      震後，60年代時才又修理好如附圖編號E屋頂塌陷的這棟
      ，修理的人是侯萬冬，後來稅籍登記就登記給侯萬冬，以
      前本來全部都是登記給李慶，因為房子倒了後，這棟編號
      E的房子都是侯萬冬在使用，其餘地方都是李慶在使用，
      稅籍登記也是登記給李慶。編號G車棚是李桂明出錢蓋的
      。
　　3.分鬮書最後一頁，被告是買方，而原告是賣方，買賣資料
      應該原告要準備，證件都是賣方要給被告的，被告是買方
      所以都沒有資料，賣方要給被告資料，資料不足是賣方的
      事情，不是我們買方的事情等語。
　　4.並聲明：原告之訴駁回、訴訟費用由原告負擔。　
（二）被告李錫宜辯稱：
　　1.附圖編號F、C是被告爺爺李慶蓋的，這是被告父親跟被告
      說的，當初是竹篙厝，有陸續損壞被告父親李青松陸續整
      建，編號F現在還看得到一點點舊房子之木片。　
　　2.屋頂塌陷那棟如附圖編號E就是分給侯萬冬，其他都是分
      給李慶，被告侯水財說的沒錯，原本附圖編號C、F、E都
      是李慶的，但是後來地震過後由侯萬冬去修建，編號E就
      給侯萬冬，剩下附圖編號C、F就是李慶，編號G部分是被
      告李桂明所蓋。
　　3.原告否認被告提出證據之真正，請原告舉證資料是假的，
      上面記載的內容與張義的繼承系統表相符，原告的持分有
      部分是繼承來的，有部分是跟張友繼承人買的，依據被告
      之前提出的事證，被告有使用土地之權利，鎮長的資料也
      與被告提出的繳驗憑證申報書及保證書相符。
　　4.保證書上面有一個其他備註，此土地所有權張友之持分土
      地二份出賣予李慶，代表當時土地已經賣給李慶，若原告
      認為這是假的請原告證明，在35年7月30日應該沒有地政
      機關，應該歸屬於法院，朴子地政是後來才成立，這之前
      應該沒有所謂的地政機關，只有土地整理處等語。
　　5.並聲明：請求駁回原告之訴。
（三）被告李桂明：如附圖編號G部分鐵皮之車庫是我後來蓋的
      ，我願意拆除，此部分認諾原告之請求等語。
（四）被告李樺辯稱：
　　1.張義於附表遺言鬮分證書所述，茲因爾來身衰弱，故立遺
      言有條件列明于左，長房張友之分配土地列名于左，東石
      鄰朴子街崁前貳壹四分，一田五分九厘八毛等等。
　　2.第3頁：張友所持分四分之參取得此持分之內拙著既抽出
      四分之二賣渡李慶兄弟。建築家屋。現提出清官分割，後
      日，若分割清楚之日。張友應抽出四分之貳賣渡李慶兄弟
      ，尚殘之額則是張友之應分額。東石郡朴子街崁前貳○四
      番。一畑人分四厘貳毛。
　　3.鬮分證書記載於昭和15年（民國29年）5月2日。張義於昭
      和20（民國34年）死亡。
　　4.系爭房屋為其祖先於日據時代向原告張義先祖購得並設籍
      迄今，有正當權源。
　　5.系爭房屋興建於日據時代，即民國29年至34年期間，已完
      全興建。建成房屋時間為昭和15年至20年期間，張義先祖
      尚在人間。若照原告子孫言其土地未賣渡李慶兄弟，為何
      張義先祖尚在人間，於昭和15年至20年興建期間未加阻止
      興建，並於興建完全，並設籍於系爭土地。
　　6.原告訴代所提土地審查資料為新北淡水作業資料，理應提
      交嘉義縣土地權利憑證申報書，並載明嘉義地政承辦初審
      、課長、處長人員簽名，已證實當時確有所言政府機關設
      置，並有初審、課長、處長人員編成。
　　7.侯家家宅建地，始於張義先祖在世，以農地換建地、互為
      交換使用、最後耕地人張清泉於109年3月6日辭世便無人
      耕作，如無法提交賣渡書是假，請庭上早日作出判決。
　　8.鬮書意義：
　　⑴清官分割制，係指繼承人與繼承人生前預先遺產分割與管
      理。指遺產為目的之雙方契約。
　　⑵一般傳統家庭，每當家長或戶長年老時，總會聚集相關親
      族，依據諸子均產原則，分配家產與田產。為求公平起見
      ，訂立鬮書，以為析產憑藉，因此其係規範各房可分得財
      產，或是土地不動產。
　　⑶根據最高法院98年台上字第2332號判決意旨，按日據時期
      ，以鬮書方式，分析家產，意在消滅共有關係。依據日據
      時代，日本民法第176條規定，物權之取得於雙方當事人
      意思（即張義與侯通）表示一致時，即生物權移轉之效力
      ，不以登記為生效要件。縱於光復土地登記仍為共有登記
      ，不符真實情形，僅生相互間得否請求，將自己應得部分
      移轉與己之問題，要不得更為裁判分割之請求。故提示情
      形，縱使土地登記謄本上，土地仍登記為共有，惟正確分
      割方式，應係各共有人，依分鬮書為分割登記。備註：日
      據時代，以戶長為主，所有財產均為共有繼承，故分割均
      依分鬮書為分割依據。日本民法第176條規定，物權之取
      得於雙方當事人（即張義與侯通）意思表示一致時，及鬮
      分當事人於鬮分有效分割完畢時，各就應得部分，已完成
      為單獨所有人。
　　⑷侯家農地交換張義土地建築家屋，係張義與侯通達成共識
      ，意思一致，交換日起逕行生效。　
　　9.並聲明：請求駁回原告之訴。
（五）被告陳天下、陳武宏、陳志忠、李秉樺、李錦枝、侯振鴻
      、侯素娥、侯春惠、侯安峻、李淑芬、李起超、陳侯美、
      侯朝和、侯寶玉經合法通知，未於言詞辯論期日到場，亦
      未提出書狀為何聲明或陳述。
三、原告主張系爭土地（重測前為朴子鎮崁後124號土地）為原
    告、張錦文、張錦昌所共有；409地號土地（重測前為朴子
    鎮崁後125號土地）為被告侯水見、侯水財、侯朝和、陳侯
    美、侯寶玉、李桂明及訴外人侯豐茂、侯良坤、李侯碧雲、
    李侯鑾、李劉玉蓮、李福順、李坤助、涂李雪琴、李幸芸、
    李桂芳所共有；門牌號碼嘉義縣○○市○○里00號（稅籍編號：
    00000000000）為系爭房屋為侯萬冬所有，侯萬冬於82年1月
    11日過世後，被告侯水財及陳天下等20人為侯萬冬之全體繼
    承人，為系爭房屋之事實上處分權人，系爭鐵造涼棚為被告
    李桂明所興建，為系爭鐵造涼棚之事實上處分權人；系爭房
    屋坐落系爭土地如附圖所示編號E、面積58平方公尺，系爭
    鐵造涼棚坐落系爭土地上如附圖所示編號G、面積19平方公
    尺等情，為原告及到庭之侯水財、李淑英、侯水見、侯郁茹
    、侯灌中、李錫宜、李桂明、李樺所不爭，並有系爭土地公
    務用謄本、異動索引、系爭房屋之110年課稅明細表、侯萬
    冬之繼承系統表、除戶謄本及被告侯水財及陳天下等20人之
    戶籍謄本及附圖（見本院卷一第35、43至55、78至132頁；
    本院卷三第49至63頁），在卷可佐，應堪信為真正。
四、得心證之理由：
（一）按所有人對於無權占有或侵奪其所有物者，得請求返還之
      。對於妨害其所有權者，得請求除去之；各共有人對於第
      三人，得就共有物之全部為本於所有權之請求。但回復共
      有物之請求，僅得為共有人全體之利益為之。民法第767
      條第1項前段、中段、第821條定有明文。次按原告以無權
      占有為原因，提起返還所有物之訴，被告如爭執非無權占
      有者，即應就其占有權源之存在負舉證責任（最高法院98
      年度台上字第863號判決意旨可資參照）。
（二）次按私文書應由舉證人證其真正。但他造於其真正無爭執
      者，不在此限，民事訴訟法第357條定有明文。本件被告
      侯水財及李錫宜所提出「土地賣渡書（昭和5年4月30日）
      」、張義「遺言鬮分證書（昭和15年5月2日）」、「臺灣
      省土地關係人繳驗憑證申報書17002號（35年）」「保證
      書（35年7月30日）」、「連名表」、「定着物之部標示
      」、「答覆書（44年2月28日）」等件為據（見本院卷一
      第202至216、246至250、254、258、262、266、340、364
      至366頁），惟為原告爭執上開文書之真正，參諸前開規
      定，自應由被告就上開文書之真正負舉證之責。經查：
　　1.被告侯水財及李錫宜業已提出上開文書之原本，並經法官當庭勘驗，勘驗結果略以：紙質泛黃、破舊、且邊緣均有明顯的年代久遠及破損痕跡、紙質非常薄等語（見本院卷一第197、353、355頁）。審酌上開文書原本均紙質泛黃、破損，顯非近期所製作，且客觀上所記載之時間距今久遠，相關文件完整保存具有相當之困難度，且其上記載之張義、張友、張春成、李慶、侯萬冬等人現均已逝世，實難強求被告須完整證明該等文書之真正，而應有民事訴訟法第277條但書舉證責任減輕規定之適用，合先敘明。
　　2.次查，土地賣渡書記載「賣渡人張義」、「貳分之壹買受
      人李慶」、「仝上買受人侯萬冬」、「土地表示東石部朴
      子街崁後壹貳伍番」，核與409地號土地之土地日據時期
      登記簿、土地台帳及聯名簿（見本院卷一第168、170、17
      6、178頁）之客觀證據相符，堪信上開土地賣渡書形式上
      之真正。
　　3.再查，經本院當庭勘驗張義「遺言鬮分證書」結果略以：
      如本院卷第280頁二紙交界處均有蓋用印章，顏色為紅色
      ，如本院卷第284頁上方記載此一行刪除，並蓋用印章，
      如本院卷第290頁上方「二字加入」、「一字修改」，最
      後一頁如本院卷第296 頁被告庭呈資料僅印製背面，記載
      分配建物圖，字跡為紅色，東石部朴子崁後124 所在，並
      有記載東西南北及長房、次房及交換使用部份。」（見本
      院卷第355頁），足見書寫方式謹慎，於二紙交界處均有
      蓋用印章，增改文字均有記載並用印。再參諸其內容載明
      張義之長房為「張友」、次房為「張春成」，且記載系爭
      土地即東石部朴子街崁後壹貳肆番之分配方法：長房張友
      分得「持分四分之參取得此持分額之內拙者既抽出四分之
      貳賣渡李慶兄弟建築家屋現提出請官分割後日若分割清楚
      之日，張友應抽出四分之貳賣渡李慶兄弟，尚殘之額則是
      張友之應分額」，次房張春成分得「右持分四分之壹取得
      」，核與系爭土地之土地日據時期登記簿、土地台帳及聯
      名簿（見本院卷一第168、170、176、178頁）之客觀證據
      相符，堪信上開「遺言鬮分證書」形式上之真正。
　　4.又查，被告侯水財及李錫宜所提出之「臺灣省土地關係人
      繳驗憑證申報書17002號」記載權利憑證「保證書、納稅
      證明書、鬮分證書謄本、疏明書」，故「連名表」、「定
      着物之部標示」及前開張義「遺言鬮分證書」為「臺灣省
      土地關係人繳驗憑證申報書17002號」之憑證及附件。又
      「保證書」上記載鎮長曾德潤及里長林旺，核與民國35年
      間之朴子鎮鎮長及朴子鎮崁後里里長相符，此有嘉義縣政
      府110年11月26日府民行字第1100271605號函暨所附之嘉
      義縣朴子鎮歷屆鎮長名冊、歷屆里長名冊在卷可憑（見本
      院卷三第65至70頁）。且「連名表」上係記載所有權人張
      友持分四分之三，張春成持分四分之一，核與系爭土地之
      土地日據時期登記簿、土地台帳及聯名簿之客觀證據相符
      ，足認上開文書形式上之真正。
　　5.末查，被告侯水財及李錫宜所提出之「答覆書」上記載係
      李慶於44年2月28日所出具，審酌上開「答覆書」年代久
      遠，且李慶業已過世。然參諸該答覆書之內容，係重申關
      於系爭土地與409地號土地之交換使用情形，以及李慶主
      張為系爭土地之所有權人等情，核與本件兩造爭執之點大
      致相符，堪認上開文書形式上之真正。
（三）被告所提出之「土地賣渡書」、「遺言鬮分證書」、「臺
      灣省土地關係人繳驗憑證申報書17002號」「保證書」、
      「連名表」、「定着物之部標示」、「答覆書」，均不足
      以證明系爭房屋占有系爭土地如附圖編號E所示有合法之
      權源，茲分述如下：
　　1.「土地賣渡書」部分：
　　　土地賣渡書上記載「土地表示東石部朴子街崁後壹貳伍番
      」、「賣渡人張義」、「貳分之壹買受人李慶」、「仝上
      買受人侯萬冬」等語，且與409地號土地之土地日據時期
      登記簿、土地台帳及聯名簿（見本院卷一第168、170、17
      6、178頁）所載內容相符，顯見該土地賣渡書所買賣之土
      地為409地號土地即重測前為朴子鎮崁後125號土地，而與
      系爭土地之買賣無涉，被告侯水財等人據此抗辯李慶、侯
      萬冬業已向張義購買系爭土地之持分，即非有據。
　　2.「臺灣省土地關係人繳驗憑證申報書17002號」、「遺言
      鬮分證書」、「保證書」、「連名表」、「定着物之部標
      示」部分：
　　⑴經查，光復後迄今，土地總登記時提出之申報資料，通稱
      為總登記申報書。總登記申報書內，有時另有地租完納證
      明書、保證書、地號附表、共有人連名單等資料。臺灣省
      土地關係人繳驗憑證申報書上設有土地標示、權利關係、
      他項權利取得等欄位。土地申報審查時分初審及複審二級
      審，初審時由地政機關審查人員將申報書及繳附之產權憑
      證(登記濟證、土地臺帳謄本、最近三年納租收據等)與日
      據時期之土地臺帳及不動登記簿互為核對，簽註審查意見
      後，提交由縣市政府、地方民意機關代表及法院代表所組
      成之複審委員會複審，經複審無誤後，即將繳驗之土地權
      利憑證，加蓋驗訖發還之戳記及審查人員印章後發還申請
      人，故於申報書上有時會黏貼土地權利憑證申報書審查意
      見單，審查核對認為其所附之證明文件不足證明其權利，
      或有瑕疵者，應限期補正，逾期未完成補正者，即駁回其
      申請。申報書正面辦理經過人員皆須用印，背面初審、課
      長、處長及核符產權憑證及土地臺帳人員亦皆需用印，本
      件申報書才為有效之資料，上述詳如圖21～圖24所示等語
      ，此有原告所提出之見臺灣光復前後各時期登記簿介紹與
      應用-新北淡水地政事務所105年12月編第30至34頁（見本
      院卷三第37至42頁）。準此，被告所提出之「臺灣省土地
      關係人繳驗憑證申報書17002號」記載權利憑證「保證書
      、納稅證明書、鬮分證書謄本、疏明書」，足見原告所提
      出之「連名表」、「定着物之部標示」及前開張義「鬮分
      證書謄本」均為「臺灣省土地關係人繳驗憑證申報書1700
      2號」之憑證及附件，堪予認定。
　　⑵惟觀諸原告所提出之「臺灣省土地關係人繳驗憑證申報書1
      7002號」上方蓋印一排六格之印文，印文表格內記載「憑
      證核對（未用印）、土地台帳核對（已用印）、○○台帳核
      對（未用印）、初審（已用印）、疑地登記（未用印）、
      複審（未用印）」，另下方亦有「辦理經過之表格」：「
      收件日月（已用印）」、「驗證日月（未用印）」、「登
      記日月（未用印）」、「還證日月（未用印）」（見本院
      卷一第254頁），足見原告所提出之「臺灣省土地關係人
      繳驗憑證申報書17002號」並未完成地政機關之驗證及初
      審，更未由縣市政府、地方民意機關代表及法院代表所組
      成之複審委員會複審，而尚未完成土地申報審查之流程甚
      明。
　　⑶次查，被告侯水財等人最主要之抗辯無非係以張義「遺言
      鬮分證書」中載明「右持分四分之參取得此持分額之內拙
      者既抽出肆分之貳賣渡李慶兄弟建築家屋現提出請官分割
      後日若分割清楚之日，張友應抽出四分之貳賣渡李慶兄弟
      ，尚殘之額則是張友之應分額」等語為據。惟參酌409地
      號土地為李慶、侯萬冬與張義於昭和5年4月30日簽立土地
      賣渡書，並完成土地過戶登記，足見其等並非不諳當時土
      地過戶登記之流程。倘若張義於昭和15年5月2日製作「遺
      言鬮分證書」前即已與李慶兄弟約明將系爭土地之持分4
      分之2出售予李慶兄弟，則於昭和5年4月30日簽立土地賣
      渡書迄至昭和15年5月2日製作「遺言鬮分證書」期間長達
      近10年，張義與李慶兄弟均無人積極請求辦理登記，實與
      常理有違。再者，參酌「遺言鬮分證書」係記載「現提出
      請官分割後日若分割清楚之日，張友應抽出四分之貳賣渡
      李慶兄弟，尚殘之額則是張友之應分額」等語，顯然係要
      求張友於分割後再行出售予李慶兄弟，而非要求張友應逕
      將持分4分之2移轉登記與李慶兄弟，故「遺言鬮分證書」
      顯然不能證明張義業已將系爭土地之持分4分之2出售與李
      慶及侯萬冬一節。是以，被告據此抗辯李慶及侯萬冬業已
      向張義購買系爭土地之持分4分之2，並非有據。
　　⑷至於被告李樺所引用最高法院98年台上字第2332號判決意
      旨「按台灣在日據時期，以鬮分方式分析家產，意在消滅
      共有關係，應具協議分割效力。而依當時日本民法第一百
      七十六條規定，物權之取得於雙方當事人意思表示一致時
      ，即生物權移轉之效力，不以登記為生效要件。故鬮分之
      當事人於鬮分有效分割完畢時，各就其應得部分已成為單
      獨所有人，縱於光復後土地登記簿仍為共有之登記，不符
      真實情形，僅生相互間得否請求對方將自己應得部分移轉
      與己之問題，要不得更為裁判分割之請求」，亦僅係陳明
      在日據時期，以鬮分方式分析家產應具協議分割效力，顯
      與本件事實及爭點不同，本件自無適用上開判決意旨餘地
      ，併此敘明。
　　⑸再觀諸「連名表」仍記載系爭土地之「所有權人」張友持
      分四分之三，備註記載「應以肆分之二移轉與李慶」，「
      所有權人」張春成持分四分之一，而「權利關係人」李慶
      則於備註記載「應由張友取得其持分所有權之一部」，證
      明人「曾德潤鎮長」等情（見本院卷一第262頁）；「定
      着物之部標示」之備註則記載「定着物所有權全部其基地
      係是對張友成買持分肆分之貳」等語（見本院卷第266頁
      ）。是以，足見「連名表」及「定着物之部標示」之上開
      備註記載均係為證明張友持分中之4分之2業已出賣與李慶
      一節，惟觀諸上開備註均蓋用李慶之印文於其上，顯然係
      李慶所為之備註，則其證明力已非無疑。
　　⑹雖「保證書」上之保證事項記載「其他：此土地所有權張
      友之持分壹部肆分之二係是已出賣於李慶」、「具保證人
      張分」、「具保證人張坤」、「具保證人張福助」、「具
      證明人鎮長曾德潤」、「會保人里長林旺」等語（見本院
      卷一第258頁）。然查，「遺言鬮分證書」最末頁既載明
      親族「張國棟」、立會族親「張金木」、「張春」等人，
      何以李慶於35年7月30日委請具保證人提出上開保證書時
      ，並未委請當時仍在世之系爭土地共有人張友、張春成（
      見個資卷張友及張春成之除戶謄本），或參與張義「遺言
      鬮分證書」製作之上開親族出具保證，反係另覓土地共有
      人及張義親族以外之人出具保證，益徵李慶當時無法取得
      張友、張春成或張義上開親族出具保證甚明。是以，「具
      保證人張分」、「具保證人張坤」、「具保證人張福助」
      、「具證明人鎮長曾德潤」、「會保人里長林旺」所出具
      之保證書內容，是否確實與事實相符，實屬可疑。
　　3.「答覆書」部分：
　　　經查，李慶於44年2月28日出具「答覆書」與張友，且觀
      諸其內容記載「關于令先嚴張義氏在世中曾與本人協商下
      ，願將本人名義之所有座落本鎮崁後一二五號畑一分二厘
      七毛五糸小耕地與右開張義氏名義所有之同所一二四號全
      地之內即建一分二厘一毛七糸互相交換」、「上開一二四
      號此土地已歸屬於本人所有以上該使用等依法聽由本人自
      由行使○權乃秋月之昭，故任何人却未得干涉，為因本人
      今因在原房屋不堪使用出於非不得欲重新興建，依法照理
      乃本屬然是，而本人所使用之地坪亦未超過前開面積原用
      地乃自由之理敘上，希貴台不可阻害所有權人之本人使用
      地」等語（見本院卷一第270至274頁），綜上內容可推知
      李慶欲於44年系爭土地上重建房屋之時，系爭土地之共有
      人張友曾去函李慶表示不同意，據此可知，李慶於系爭土
      地上重建房屋時，顯未取得系爭土地共有人張友之同意甚
      明。被告自不得僅以李慶片面出具之答覆書，遽認系爭土
      地持分4分之2業已為李慶所有。
    4.綜上，被告侯水財及李錫宜所提出之「土地賣渡書」、張
      義「遺言鬮分證書」、「臺灣省土地關係人繳驗憑證申報
      書17002號」「保證書」、「連名表」、「定着物之部標
      示」、「答覆書」，均不足以證明李慶或侯萬冬業已自張
      友取得系爭土地之持分4分之2，或李慶或侯萬冬與張義有
      就系爭土地與409地號做成土地交換使用之約定，而難認
      系爭房屋有合法占有使用系爭土地之權源，故被告抗辯自
      屬無據。
五、從而，被告侯水財等人所有之系爭房屋占用系爭土地如附圖
    所示編號E，面積58平方公尺；被告李桂明所興建之系爭鐵
    造涼棚占用系爭土地如附圖所示編號G、面積19平方公尺，
    又被告侯水財等人未能舉證證明提出系爭房屋占用系爭土地
    為有占有之權源；而被告李桂明認諾原告請求拆除系爭鐵造
    涼棚。從而，原告本於系爭土地共有人之地位，依民法第76
    7條第1項前段、中段、第821條之規定，請求如主文第1、2
    項所示，均屬有據，應予准許。
六、本件事證已臻明確，兩造其於攻防方法及所提證據，經本院
    斟酌後，核與判決結果不生影響，爰不再一一論駁，附此敘
    明。
七、本件係就民事訴訟法第427條訴訟適用簡易程序所為被告敗
    訴之判決，爰依同法第389條第1項第3款之規定，職權宣告
    假執行，並依同法第392條第2項依職權宣告被告如預供擔保
    ，得免為假執行。原告陳明願供擔保請准宣告假執行，僅係
    促使法院之職權發動，無庸為准駁之諭知。
八、訴訟費用負擔之依據：民事訴訟法第78條。
中　　華　　民　　國　　111 　年　　 1　　月　　 4　　日
                  臺灣嘉義地方法院朴子簡易庭
                                  法　官　陳寶貴
以上正本係照原本作成。
如對本判決上訴，須於判決送達後20日內向本庭（嘉義市○○路00
0○0號）提出上訴狀（均須按他造當事人之人數附繕本）。如委
任律師提起上訴者，應一併繳納上訴審裁判費。
中　　華　　民　　國　　111 　年　　1 　　月　　5 　　日
                                  書記官  江靜盈